臺灣新竹地方法院民事裁定
110年度消債更字第64號
聲  請  人  
即債務人    楊景雲  



代  理  人  邱煒翔律師
相  對  人  
即債權人    臺灣土地銀行股份有限公司

法定代理人  謝娟娟  
相  對  人  
即債權人    華南商業銀行股份有限公司

法定代理人  張雲鵬  
相  對  人  
即債權人    台北富邦商業銀行股份有限公司


法定代理人  陳聖德  


相  對  人  
即債權人    花旗(台灣)商業銀行股份有限公司


法定代理人  莫兆鴻  
相  對  人  
即債權人    聯邦商業銀行股份有限公司


法定代理人  林鴻聯  
代  理  人  鄭伊舒  
相  對  人  
即債權人    遠東國際商業銀行股份有限公司


法定代理人  侯金英  
相  對  人  
即債權人    台新國際商業銀行股份有限公司


法定代理人  吳東亮  


相  對  人  
即債權人    中國信託商業銀行股份有限公司


法定代理人  利明献  


相  對  人  
即債權人    滙誠第一資產管理股份有限公司

法定代理人  莊仲沼  
上列當事人因消費者債務清理事件聲請更生，本院裁定如下：
    主  文
債務人楊景雲自民國一一一年三月十五日下午四時起開始更生程
序。
命司法事務官進行本件更生程序。
    理  由
一、按更生及清算事件專屬債務人住所地或居所地之地方法院管
    轄。不能依前項規定定管轄法院者，由債務人主要財產所地
    之地方法院管轄；關於更生或清算之程序，除本條例別有規
    定外，準用民事訴訟法之規定，消費者債務清理條例（下稱
    消債條例）第5條、第15條定有明文。而民事訴訟法第27條
    規定，定法院之管轄，以起訴時為準。查本件聲請人於民國
    （下同）110年4月21日向本院提出聲請債務清理之前置調解
    ，經本院以110年度司消債調字第93號受理在案，並經聲請
    人於110年5月24日具狀聲請更生。次查，聲請人陳報其聲請
    前置調解及本件更生聲請時，實際居住於新竹，此有公務電
    話紀錄在卷可稽（見本院卷第101頁），是聲請人居所位在
    本院管轄區域內，本院就本件更生事件自有管轄權。雖聲請
    人嗣於110年12月8日具狀陳報其已搬遷至新北市板橋區（見
    本院卷第37頁），惟依消債條例第15條準用民事訴訟法第27
    條揭示之管轄恆定原則，本院就本件更生聲請仍有管轄權，
    合先敘明。
二、按協商或調解成立者，債務人不得聲請更生或清算。但因不
    可歸責於己之事由，致履行有困難者，不在此限；本條例施
    行前，債務人依金融主管機關協調成立之中華民國銀行公會
    會員，辦理消費金融案件無擔保債務協商機制與金融機構成
    立之協商，準用前2項之規定；債務人不能清償債務或有不
    能清償之虞者，得依本條例所定更生或清算程序，清理其債
    務，消債條例第151條第7項、第9項、第3條分別定有明文。
    又前開法律規定之「但因不可歸責於己之事由，致履行有困
    難者，不在此限」，其立法意旨係基於債務清償方案成立後
    ，應由債務人誠實遵守信用履行協商還款條件，惟於例外情
    形下發生情事變更，在清償期間收入或收益不如預期，致該
    方案履行困難甚或履行不能，因不可歸責於己之事由時，則
    仍能聲請更生或清算。
三、本件聲請意旨略以：聲請人前因有不能清償債務之情事，而
    積欠無擔保、無優先權債務新臺幣（下同）2,009,704元（
    見本院卷第41-44頁），聲請人前於110年5月間於本院進行
    債務前置調解，惟聲請人表示與最大債權銀行無法達成協議
    ，於調解期日，雙方均未到場進行調解，以致前置調解不成
    立，聲請人並於110年5月24日具狀聲請更生（見調解卷第85
    頁）。為此，爰依消債條例請求裁定准許更生等語。
四、經查：
(一)聲請人主張積欠無擔保、無優先權債務總額2,009,704元，
    且於提出本件更生之聲請前，曾向本院聲請債務前置調解，
    惟雙方未能達成共識，於調解期日，雙方均未到場進行調解
    ，以致前置調解未能成立乙情，此有調解程序筆錄附於本院
    110年度司消債調字第93號案卷可稽（見調解卷第77頁）。
    然查，聲請人前曾依中華民國銀行公會會員辦理消費金融案
    件無擔保債務協商機制請求共同協商債務方案成立，此有財
    團法人金融聯合徵信中心當事人綜合信用報告在卷為證（見
    調解卷第27頁），聲請人雖未陳報其與銀行達成協商之還款
    協議，及於協商、毀諾時每月收入及必要生活費用，惟是否
    因不可歸責於己之事由，致履行有重大困難，僅須於法院就
    更生或清算之聲請為裁判時存在，即與消債條例第151條第7
    項但書之規定相符。從而，聲請人雖曾與銀行債權人協商成
    立而毀諾，又已再依消債條例之規定聲請前置調解未能成立
    ，其聲請更生程序，本院自應綜合聲請人目前全部收支及財
    產狀況，評估是否已不能維持符合人性尊嚴之最基本生活條
    件，而有「不可歸責於己事由致履行有困難」、「不能清償
    或不能清償之虞」等情。
(二)聲請人現任職於艾多美股份有限公司，陳報薪資結構為獎金
    ，每月平均收入約26,552元，此有聲請人提出之110年12月8
    日陳報狀、薪資明細表在卷為憑（見本院卷第38、77-83頁
    ），本院即以債務人前開陳報每月平均收入26,552元，作為
    計算債務人目前償債能力之依據。又聲請人主張其每月必要
    生活支出為：其個人生活支出依消債條例第64條之2之標準
    為15,946元、父母親扶養費8,000元，總計：23,946元。惟
    查：就父母親扶養費8,000元之部分，聲請人固稱：父母現
    無工作收入、無領取社會津貼或其他補助，每月父母扶養費
    由其與胞弟各分擔二分之一云云（見本院卷第38、105頁）
    。惟按民法第1117條第2項明文規定，前項無謀生能力之限
    制，於直系血親尊親屬不適用之，即直系血親尊親屬受扶養
    者，仍須以不能維持生活者為限，所謂不能維持生活，係指
    財力不足維持生活；而所謂無謀生能力，係指無工作能力、
    或有工作能力不能期待其工作而言。準此，直系血親尊親屬
    如能以自己財產維持生活者，自無受扶養之權利（最高法院
    86年度台上字第3173號、最高法院87年度台上字第1696號判
    決意旨參照）。查聲請人父母親分別為43年、48年出生，現
    年68歲、63歲（見本院卷第45頁），聲請人母親名下有房屋
    2筆、土地1筆、投資1筆，財產總額為4,096,820元；聲請人
    父親名下有土地2筆，財產總額為422,425元，此外聲請人父
    親名下原有2間房屋，前於110年9月間將其名下1間房屋出賣
    予第三人、賣得價金1,550萬元，另於110年12月間將其名下
    1間房屋所有權移轉登記予聲請人母親，此有聲請人父母之
    全國財產稅總歸戶財產查詢清單、本院依職權調取聲請人父
    母之稅務電子閘門財產所得調件明細表、內政部不動產交易
    實價查詢資料、公務電話紀錄等件在卷為憑（見本院卷第63
    、69、103、105、107-110頁），堪認聲請人之父母親仍有
    相當資力，並無不能維持生活，聲請人此部分扶養費支出難
    認有必要，應予剔除；就聲請人其個人生活支出部份，查聲
    請人之戶籍地設於新北市，及聲請人自陳目前居住於新北市
    ，搭火車通勤至新竹工作等語，此有聲請人110年12月8日陳
    報狀、戶籍謄本、公務電話紀錄在卷可稽（見本院卷第37-3
    8、47、105頁），本院參酌衛生福利部公告新北市111年度
    每人每月必要生活費用為18,960元（111年度每月生活所必
    需〈必要生活費用〉數額一覽表，見本院卷第113頁），是本
    件聲請人每月生活必要支出應以18,960元為適當。
(三)從而，本院審酌聲請人每月收入26,552元，經扣除必要生活
    支出18,960元後，尚餘7,592元可供清償，而聲請人現積欠
    銀行之無擔保債務數額合計約4,258,834元，此有聲請人提
    出之債權人清冊、債權人之陳報狀附於調解卷及本案卷內可
    參（見調解卷第79、81、87、93、97頁、本院卷第41-44頁
    ），倘以其每月所餘7,592元核算，尚須逾46年始得清償債
    務（計算式：4,258,834元÷7,592元÷12月≒46.75年），堪認
    聲請人履行顯有困難，其毀諾實有不可歸責之事由，且聲請
    人尚積欠滙誠第一資產管理股份有限公司之債務需額外清償
    ，此有財團法人金融聯合徵信中心當事人綜合信用報告在卷
    可按（見調解卷第31頁），聲請人顯無能力同時負擔清償。
    本院再審酌聲請人名下有94年出廠之機車1台，已逾固定資
    產使用年限，殘值甚微，此外無其他財產，此有行照影本、
    本院依職權調查之聲請人稅務電子閘門財產所得調件明細表
    、法務部高額壽險資訊連結作業在卷為證（見本院卷第15-1
    9、85頁），堪認聲請人客觀上經濟狀況已有不能清償債務
    之情形，而有藉助更生制度調整其與債權人間之權利義務關
    係以重建其經濟生活之必要。
五、綜上所述，聲請人係一般消費者，其已達不能清償債務之程
    度，其中無擔保或無優先權之債務未逾12,000,000元，且未
    經法院裁定開始清算程序或宣告破產；又查無消債條例第6
    條第3項、第8條或第46條各款所定駁回更生聲請之事由存在
    ，則聲請人聲請更生，即應屬有據。本件聲請人聲請更生既
    經准許，併依上開規定命司法事務官進行本件更生程序，爰
    裁定如主文。至聲請人於更生程序開始後，應提出足以為債
    權人會議可決或經法院認為公允之更生方案以供採擇，而司
    法事務官於進行本件更生程序、協助債務人提出更生方案時
    ，亦應依債務人之薪資變化、社會常情及現實環境衡量債務
    人之償債能力，並酌留其生活上應變所需費用，進而協助債
    務人擬定允當之更生方案，始符消債條例重建債務人經濟生
    活之立法目的，附此敘明。
中　　華　　民　　國　　111 　年　　3 　　月　　15　　日
              民事第一庭法　　　官　楊明箴
以上正本係照原本作成。
本裁定不得抗告。
中　　華　　民　　國　　111 　年　　3 　　月　　15　　日
                        書　記　官　劉亭筠